【裁判字號】    98,判,982
【裁判日期】    980827
【裁判案由】    有關徵收補償事務
【裁判全文】
最  高  行  政  法  院  判  決
                                       98年度判字第982號
上  訴  人  甲○○
（原審原告）
上  訴  人  新竹縣政府
（原審被告）
代  表  人  乙○○
上  一  人
訴訟代理人  鄭勵堅  律師
            李佳玲  律師
被 上訴 人  丙○○
（原審原告）
（原審原告）丁○○
上列當事人間有關徵收補償事務事件，上訴人對於中華民國96年
9月28日臺北高等行政法院95年度訴字第4508號判決不利部分，
分別提起上訴，本院判決如下：
    主  文
兩造上訴均駁回。
上訴審訴訟費用由兩造上訴人各自負擔。
    理  由
一、上訴人新竹縣政府（即原審本訴被告及反訴原告）為辦理新
    竹縣縣治遷建第二期區段徵收，需用上訴人甲○○（即原審
    本訴原告及反訴被告）及被上訴人丁○○、丙○○（即原審
    本訴原告及反訴被告）共有系爭臺灣省新竹縣竹北市○道段
    771地號等26筆土地（下稱系爭土地），經上訴人新竹縣政
    府以88年2月26日府地測字第12322號公告（下稱上訴人新竹
    縣政府88年2月26日公告）徵收，並經上訴人甲○○及被上
    訴人丁○○、丙○○於88年4月14日各領取地價補償費新臺
    幣（下同）815,672元完竣在案。嗣上訴人新竹縣政府發現
    「徵收土地地價補償費清冊」中之土地面積及公告土地現值
    等均有誤繕，以致原發放之地價補償費計算錯誤，經重新計
    算地價補償費，另再加計四成補償費後，確認各溢發257,16
    6元，上訴人新竹縣政府乃依行政程序法第117條規定，以95
    年3月23日府地測字第0950032699號函（下稱原處分），撤
    銷溢發上訴人甲○○及被上訴人丁○○、丙○○之地價補償
    費各257,166元之行政處分，並請上訴人甲○○及被上訴人
    丁○○、丙○○於95年4月10日前繳回。渠等不服，提起訴
    願，遭駁回後，遂提起行政訴訟，請求訴願決定及原處分均
    撤銷。上訴人新竹縣政府於訴訟繫屬中，提起反訴，請求上
    訴人甲○○及被上訴人丁○○、丙○○各給付上開溢發之地
    價補償費及法定遲延利息。
二、上訴人甲○○及被上訴人丁○○、丙○○於原審主張：上訴
    人新竹縣政府88年2月26日公告辦理徵收已確定，自不得任
    由其片面擅自主張補償費誤算，而向上訴人甲○○及被上訴
    人丁○○、丙○○等追回所領之部分款項。系爭土地係公告
    以區段徵收之方式為之，而區段徵收採取「現金補償」與「
    發給抵費地」兩種方式，凡不願領取補償費者得申請發給抵
    費地，土地徵收條例第40條及平均地權條例第55條定有明文
    。上訴人新竹縣政府通知上訴人甲○○及被上訴人丁○○、
    丙○○補償費之數額，遠不及市價，上訴人甲○○及被上訴
    人丁○○、丙○○等雖不滿意，但勉強接受，因此未在法定
    期間內申請發給抵費地。俟法定期間過後，上訴人新竹縣政
    府始以計算錯誤為由，追討系爭溢領之金額，使上訴人甲○
    ○及被上訴人丁○○、丙○○喪失申請不領補償費改發給抵
    費地之機會，有違行政程序法第7條第2款之比例原則及第8
    條之誠信原則、信賴原則。再者，依上訴人新竹縣政府於臺
    灣新竹地方法院92年度簡上字第74號民事判決書內陳述可知
    ，本件造具補償清冊時直接以被上訴人丁○○為所有權人，
    則如何能知悉造冊有無錯誤？又何來該當公法上之不當得利
    ？上訴人甲○○及被上訴人丁○○、丙○○依上訴人新竹縣
    政府於88年3月30日以88府地測字第29707號函合法領取補償
    費，自無溢領。況上訴人甲○○及被上訴人丁○○、丙○○
    於88年4月14日依法領具補償費完竣，上訴人新竹縣政府於
    91年4月19日知悉本件訴訟原因後，除以91年4月19日府地測
    字第0910042362號函通知上訴人甲○○及被上訴人丁○○、
    丙○○繳回溢領地價補償費外，直至95年3月23日始以原處
    分撤銷溢發地價補償費之處分，依行政程序法第121條規定
    ，本件早於93年4月19日因上訴人新竹縣政府2年間未依法行
    使撤銷權而消滅。又上訴人甲○○及被上訴人丁○○、丙○
    ○並無行政程序法第119條所列各款信賴不值得保護之事由
    ，上訴人亦不得撤銷云云。
三、上訴人新竹縣政府則主張：(一)本訴部分：依平均地權條例第
    10條規定，本件當初發放徵收補償費時，原應依土地登記簿
    上記載之「土地面積」及「公告土地現值」計算，惟上訴人
    新竹縣政府於88年2月26日以88府地測字第12322號連同徵收
    補償費一併公告之處分，關於上訴人甲○○及被上訴人丁○
    ○、丙○○所有土地之「土地面積」暨「公告土地現值」均
    有誤繕，是原徵收補償處分係違法行政處分。上訴人新竹縣
    政府發現後，曾多次發函通知上訴人甲○○及被上訴人丁○
    ○、丙○○繳回溢領之地價補償費，惟渠等遲未繳回，上訴
    人新竹縣政府遂依行政程序法第117條規定撤銷違法之行政
    處分。而上訴人甲○○及被上訴人丁○○、丙○○並未具體
    說明，上訴人新竹縣政府依法撤銷本件違法之行政處分，有
    何違反比例原則之處？且上訴人甲○○及被上訴人丁○○、
    丙○○身為系爭土地之所有權人，對於渠等擁有之土地面積
    （含應有部分大小）及公告土地現值，難以諉為不知。再依
    經驗法則，渠等辦理受領補償費或申請發給抵費地事宜，必
    詳加檢閱補償費之計算及相關文件，就原徵收處分誤繕上訴
    人甲○○及被上訴人丁○○、丙○○所有土地之「土地面積
    」暨「公告土地現值」，致計算而得之徵收補償費高出甚多
    之情事，明知之可能性很高，或因出於僥倖之心態，渠等未
    於法定期限內聲請更正，顯符合行政程序法第119條第3款事
    由，是其信賴不值得保護。況且，上訴人新竹縣政府請求渠
    等返還溢領之補償費，性質係屬行政機關對人民依法行使之
    公法上請求權。惟本件溢發補償費之基礎事實發生行政程序
    法施行前，而行政程序法施行前，尚無一般性公法上請求權
    消滅時效之規定，依法律不溯及既往原則及司法院釋字第47
    4號解釋意旨，則本件公法上不當得利請求權之時效應為15
    年。又行政程序法第121條第1項係規定同法第117條之撤銷
    權，應自原處分機關或其上級機關知有撤銷原因時起2年內
    為之。本件上訴人新竹縣政府持續對上訴人甲○○及被上訴
    人丁○○、丙○○進行催繳，直至94年11月7日原審法院以
    93年度訴字第3180號裁定，明示本件公法上不當得利請求權
    事件，上訴人新竹縣政府並無裁量核定之權，且之前發函予
    上訴人甲○○及被上訴人丁○○、丙○○請其繳回溢領補償
    費，僅具催告函性質，非行政處分等語，上訴人新竹縣政府
    始知應先撤銷先前之違法授益處分，始得對渠等進行追繳，
    並據以撤銷溢發地價補償費之處分，是行政程序法第121條
    第1項第2款「2年時效」，應自94年11月17日起算，上訴人
    新竹縣政府於95年3月23日撤銷原違法處分，應未逾2年時效
    。(二)反訴部分：依行政程序法第127條第1項規定，上訴人新
    竹縣政府依職權撤銷原徵收補償處分後，上訴人甲○○及被
    上訴人丁○○、丙○○各自溢領之徵收補償費，即屬無法律
    上原因而受利益，已成立公法上之不當得利，依法應負返還
    之義務等語。
四、原審撤銷被上訴人丙○○及丁○○部分之原處分及訴願決定
    ，並駁回上訴人新竹縣政府對上該2人之反訴，及駁回上訴
    人甲○○之本訴，並准許新竹縣政府對於上訴人甲○○之反
    訴，係以：甲、本訴部分：(一)關於上訴人甲○○，本件訴願
    決定書以郵寄送達，於95年10月13日寄存於豐原郵局，有郵
    務送達證書可稽。而上訴人甲○○提起行政訴訟之期間，應
    自95年10月14日起算，至95年12月25日即已屆滿（上訴人甲
    ○○設址於臺中縣，原審法院設址於臺北市，應扣除在途期
    間10天，至12月23日屆滿，惟該日為星期六，應以同月25日
    星期一代之）。然上訴人甲○○遲至95年12月28日始向原審
    法院提起行政訴訟，有起訴狀上收文戳記載之日期可考，顯
    已逾法定不變期間，其起訴為不合法，應予駁回。(二)關於被
    上訴人丙○○及丁○○，渠等於88年4月14日依法領具補償
    費完竣，上訴人新竹縣政府於91年4月19日函請繳回溢發部
    分，已知悉本件有得撤銷原因，此時行政程序法第117條前
    段及同法第121條第1項規定已經施行，自有其適用，上訴人
    新竹縣政府主張依15年時效期間，並不可採。上訴人新竹縣
    政府除發函通知外，直至95年3月23日，始以原處分撤銷原
    溢發地價補償費之處分，已逾2年期間，於法有違。訴願決
    定予以維持，亦有未合。被上訴人丙○○、丁○○請求撤銷
    關於渠2人部分之訴願決定及原處分，為有理由，應予准許
    。乙、反訴部分：上訴人甲○○提起本件行政訴訟逾越法定
    不變期間，其起訴為不合法，是原處分關於其部分，生撤銷
    原溢發地價補償費之效力已臻確定。原溢發地價補償費之核
    發處分既經撤銷，上訴人甲○○受領溢發之地價補償費，即
    喪失其受領之法律上之原因，而成為公法上之不當得利，上
    訴人新竹縣政府基於公法上不當得利之返還請求權，請求上
    訴人甲○○給付溢發之地價補償費257,166元，及自起訴狀
    繕本送達翌日即96年2月17日起至清償之日止，按年息5％計
    算之法定遲延利息，為有理由，應予准許。至於被上訴人丙
    ○○及丁○○部分，渠等請求撤銷關於渠等2人部分之訴願
    決定及原處分，既有理由，因此，被上訴人丙○○及丁○○
    雖各溢領補償費257,166元，惟其據以受領之原核發處分，
    未經合法撤銷，仍然存在，故其受領溢發之補償費，仍具有
    公法上原因，非屬公法上之不當得利。至於上訴人新竹縣政
    府另主張已多次通知被上訴人丙○○及丁○○應繳還溢領之
    地價補償費，本無需撤銷溢發部分之行政處分，得逕行提起
    給付訴訟，請求渠等返還溢發地價補償費之公法上不當得利
    云云。經查，其主張與上開主張撤銷原溢發地價補償費之處
    分，再基於公法上不當得利返還請求權，請求返還溢發之地
    價補償費之情形，已有歧異。且徵收土地而核發地價補償費
    ，其土地之徵收處分與地價補償費之核發處分，分屬二個不
    同之行政處分；此由土地徵收條例規定，核發地價補償費之
    處分，有其特別之行政救濟程序即可明瞭。故地價補償費之
    核發，屬於行政處分（非僅係執行行為或事實行為而已），
    若有違法溢發之情形，自應撤銷違法溢發部分之行政處分，
    使相對人就溢領部分，喪失受領之法律上原因，始得基於公
    法上不當得利返還請求權，請求其返還溢領之地價補償費，
    是上訴人新竹縣政府上開主張，並非可採。則上訴人新竹縣
    政府基於公法上不當得利之法律關係，請求被上訴人丙○○
    及丁○○各給付溢發之地價補償費257,166元及法定遲延利
    息云云，即非有據等由，為判決之依據。
五、上訴人甲○○上訴意旨略以：訴願決定書於95年10月5日郵
    寄後寄存送達於豐原郵局，而上訴人甲○○之住居所平日無
    人在家，致郵務人員投遞多次，上訴人甲○○均無所悉，俟
    95年12月中旬方從被上訴人丙○○處得知收到前開訴願決定
    書，遂於95年12月15日親至豐原郵局查詢並領回前開訴願決
    定書，依民事訴訟法第124條及同法第141條第4款規定可知
    ，本案送達日期應為95年12月15日，上訴人甲○○於95年12
    月28日提起本件行政訴訟，未逾法定不變期間，起訴顯為合
    法云云。
六、上訴人新竹縣政府上訴意旨略以：上訴人新竹縣政府於原審
    主張其請求渠等返還溢領之補償費，性質係屬行政機關對人
    民依法行使之公法上請求權，惟本件溢發補償費之基礎事實
    發生於行政程序法施行前，而行政程序法施行前，尚無一般
    性公法上請求權消滅時效之規定，依法律不溯及既往原則及
    司法院釋字第474號解釋意旨，本件公法上不當得利請求權
    之時效應為15年云云，惟原判決未說明何以不採前開主張，
    顯有判決不備理由之違法。再參照高雄高等行政法院96年度
    訴字第796號判決及本院96年度判字第914號判決可知，類推
    適用之時效期間，若自行政程序法施行日起算，其殘餘期間
    較行政程序法第131條第1項所定5年時效期間為長，參照民
    法總則施行法第18條意旨，應自行政程序法施行日起，適用
    行政程序法第131條第1項關於5年時效期間之規定，本件上
    訴人新竹縣政府對被上訴人丙○○及丁○○之公法上請求權
    ，應自90年1月1日起，適用行政程序法第131條第1項規定。
    惟原判決遽以上訴人新竹縣政府在行政程序法施行後，曾於
    91年4月19日函請被上訴人丙○○及丁○○繳回溢發補償費
    ，即認本件應適用行政程序法規定，且上訴人新竹縣政府撤
    銷原違法處分之除斥期間，於93年4月19日因期間屆滿未行
    使而消滅，率為不利於上訴人新竹縣政府之認定，亦有判決
    不適用法規或適用不當之違法。再者，上訴人新竹縣政府於
    原審復主張，其持續對被上訴人丁○○、丙○○進行催繳，
    直至94年11月7日原審法院以93年度訴字第3180號裁定，明
    示本件公法上不當得利請求權事件，上訴人新竹縣政府並無
    裁量核定之權，且之前發函予被上訴人丁○○、丙○○請其
    繳回溢領補償費，僅具催告函性質，非行政處分等語，上訴
    人新竹縣政府始知應先撤銷先前之違法授益處分，始得對渠
    等進行追繳，且依前開裁定見解，以行政處分方式撤銷系爭
    違法處分，是行政程序法第121條第1項第2款「2年時效」，
    應自94年11月17日起算，而上訴人於95年3月23日撤銷原違
    法處分，應未逾2年時效。然原判決未附任何理由說明何以
    不採前開主張，亦有判決不備理由之違法等語。
七、本院按：(一)上訴人新竹縣政府上訴部分：1.行政程序法係於
    90年1月1日施行，於該法施行前，對於違法之行政處分，依
    本院83年判字第151號判例：「行政機關於審酌是否撤銷授
    予利益之違法行政處分時，除受益人具有：一、以詐欺、脅
    迫或賄賂方法使行政機關作成行政處分；二、對重要事項提
    供不正確資料或為不完全陳述，致使行政機關依該資料或陳
    述而作成行政處分；三、明知行政處分違法或因重大過失而
    不知等信賴不值得保護之情形外，依行政法上信賴保護原則
    ，為撤銷之行政機關固應顧及該受益人之信賴利益。但為撤
    銷之行政機關行使裁量權之結果，倘認為撤銷該授予利益之
    違法行政處分所欲維護之公益顯然大於受益人之信賴利益者
    ，該機關仍非不得依職權為全部或一部之撤銷。」之意旨，
    應認對違法之授益處分，允許原處分機關或其上級機關於不
    違背信賴利益原則下，行使撤銷權，並無行使時間之限制。
    然於行政程序法施行後，對於違法行政處分，行使撤銷權，
    依該法第121條第1項規定，則有2年除斥期間之限制，因此
    ，於行政程序法施行前作成之違法行政處分，於該法施行後
    始行使撤銷權者，即應受2年除斥期間之限制。2.行政程序
    法第121條第1項規定：「第117條之撤銷權，應自原處分機
    關或其上級機關知有撤銷原因時起2年內為之。」所稱「知
    有撤銷原因」係指明知及確實知曉對處分相對人有撤銷違法
    處分之原因而言。經查，上訴人新竹縣政府曾以被上訴人丙
    ○○及丁○○溢領上揭金額之補償費為由，於91年4月19日
    以府地測字第0910042362號函請被上訴人丙○○及丁○○繳
    回等情，為原審所確定之事實，足見上訴人新竹縣政府至遲
    於91年4月19日即確知對處分相對人即被上訴人丙○○及丁
    ○○有撤銷違法處分之原因，詎上訴人新竹縣政府竟遲至95
    年3月23日始以原處分撤銷前開處分，顯已逾越2年除斥期間
    之規定，其所為此部分之原處分即屬違法，被上訴人丙○○
    及丁○○訴請撤銷，即屬有據，又上訴人之原處分既經原審
    法院撤銷，上訴人新竹縣政府對被上訴人丙○○及丁○○核
    發之徵收補償費之行政處分，即仍繼續有效存在，則被上訴
    人丙○○及丁○○受領之補償費，即非無法律上之原因，上
    訴人新竹縣政府依公法上不當得利之法律關係，反訴請求被
    上訴人丙○○及丁○○返還，自屬無據。上訴人新竹縣政府
    既無法依公法上不當得利之法律關係，請求被上訴人丙○○
    及丁○○返還溢領之補償費，則其主張本件公法上不當得利
    返還請求權之時效為15年云云，即無實益。(二)上訴人甲○○
    上訴部分：上訴人主張其不服原處分，提起訴願，經內政部
    作成駁回訴願之決定，該訴願決定書以郵寄送達，於95年10
    月13日寄存於豐原郵局，其於95年12月15日親至豐原郵局領
    回前開訴願決定書，本件送達日期應為95年12月15日云云。
    然查，上開訴願決定書所為之寄存送達既已依規定為之，則
    無論應受送達人實際於何時受領文書，均以寄存之日期，視
    為收受送達之日期而發生送達之效力，上訴人甲○○上該主
    張，自不足採。從而，上訴人甲○○提起行政訴訟之期間，
    應自送達之翌日即95年10月14日起算，扣除在途期間10天，
    至12月23日屆滿，惟該日為星期六，應以同月25日星期一代
    之，則至95年12月25日即已屆滿，上訴人甲○○遲至95年12
    月28日始提起行政訴訟，顯已逾法定不變期間。(三)綜上所述
    ，原審撤銷被上訴人丙○○及丁○○部分之原處分及訴願決
    定，並駁回上訴人新竹縣政府對上該2人之反訴，及駁回上
    訴人甲○○之本訴，並准許上訴人新竹縣政府對於上訴人甲
    ○○之反訴請求，洵無不合。上訴人新竹縣政府及甲○○各
    就原判決對其不利部分提起上訴，指摘原判決違背法令，求
    予廢棄，均為無理由，應予駁回。
八、據上論結，本件兩造上訴均為無理由，依行政訴訟法第255
    條第1項、第98條第1項前段，判決如主文。
中    華    民    國    98    年    8     月    27    日
                    最高行政法院第六庭
                        審判長法官  吳  明  鴻
                              法官  張  瓊  文
                              法官  林  茂  權
                              法官  侯  東  昇
                              法官  黃  秋  鴻
以  上  正  本  證  明  與  原  本  無  異
中    華    民    國    98    年    8     月    28    日
                              書記官  葛  雅  慎


司法院資訊處製作；財團法人民間司法改革基金會備份。
